【裁判字號】    88,上,434
【裁判日期】    890530
【裁判案由】    返還買賣價金
【裁判全文】
台灣高等法院民事判決  八十八年度上字第四三四號
      上  訴  人    甲○○
      兼訴訟代理人  乙○○
      被上訴人      丙○○
      訴訟代理人    廖銘煌
右當事人間請求返還買賣價金事件，上訴人對於中華民國八十七年九月二十八日臺灣
臺北地方法院八十七年度訴字第一○六二號第一審判決提起上訴，本院判決如左：
    主    文
原判決關於駁回上訴人後開第二項之訴及假執行之聲請暨訴訟費用之裁判廢棄。
被上訴人應給付上訴人甲○○新台幣壹佰零貳萬伍仟元、上訴人乙○○新台幣佰零
柒萬伍仟元，及均自民國八十八年九月五日起至清償日止，按週年利率百分之五計算
之利息。
第一、二審訴訟費用由被上訴人負擔。
本判決於上訴人甲○○、乙○○分別以新台幣參拾肆萬元、壹佰零貳萬元供擔保後得
假執行；被上訴人如於假執行程序實施前分別預供擔保新台幣壹佰零貳萬伍仟元、參
佰零柒萬伍仟元，准免為假執行。
    事    實
甲、上訴人方面：
壹、聲明：
一、如主文第一、二項所示。
二、願供擔保請准宣告假執行。
貳、陳述：除與原判決事實記載相同者引用外，並補陳：
一、訴外人洪正尚係寶皇建設股份有限公司（下簡稱寶皇公司）負責人洪榮宗之父，
    為該公司之實際負責人，有權代表該公司為法律行為。
二、上訴人甲○○、乙○○分別向寶皇公司及被上訴人購買桃園縣龜山鄉○○村○○
    ○路一八號四樓（以下稱一八號四樓）、同路一○巷五號一樓（以下稱五號一樓
    ）房屋及基地，其後寶皇公司及被上訴人又將售予乙○○之房地重復售予訴外人
    林李碧玲，並於八十六年六月十一日辦妥移轉登記，苟被上訴人非契約當事人，
    何以願將印章、身分證交出，以供辦理移轉登記？而系爭買賣契約與林李碧玲之
    買賣契約，訂約之時間相近，足證被上訴人確有授權洪正尚簽約。
三、上訴人簽發用以支付價金之支票，或由寶皇公司兌領，或由寶皇公司交付承攬人
    支付工程款，嗣由上訴人交付現金換回，足證上訴人之買賣並非虛假。
乙、被上訴人方面：
壹、聲明：
一、上訴駁回。
二、如受不利之判決，願供擔保請准宣告免為假執行。
貳、陳述：除與原判決事實記載相同者引用外，並補陳：
一、被上訴人並未授權洪正尚與上訴人簽訂系爭買賣契約，更不同意洪正尚之無權代
    理行為，亦無表見代理之適用。
二、廖銘輝為被上訴人之子，未在寶皇公司上班，因在系爭房屋附近有自己之別墅興
    建，常至該處走動，為上訴人遇見，而被誤為在寶皇公司工作，其實並無代理被
    上訴人之權限，被上訴人無須為其行為負責。
三、上訴人與洪正尚訂約時，洪正尚僅持有被上訴人之印章，而未能出示被上訴人之
    授權書，上訴人以低價購得，又不能證明價金已付清，實令人懷疑買賣之真實性
    。
四、被上訴人在臺灣桃園地方法院八十六年度易字第三九八六號洪正尚被訴詐欺案件
    （以下稱詐欺案件）審理時，因不明白法官訊問之真意，致為不利於之陳述，該
    筆錄並不能作為不利被上訴人之證據。
丙、本院依聲請調閱詐欺案卷及函查系爭房地之鑑價報告，並訊問證人沈秋春、洪正
    尚。
    理  由
一、上訴人主張：被上訴人為坐落桃園縣龜山鄉○○段四四三、四四四─二號二筆土
    地之所有人，與寶皇公司於八十六年一月二十九日分別以新台幣（以下同）一百
    五十萬元、四百五十萬元出售上開土地應有部分各三十二分之一及坐落該土地上
    一八號四樓及五號一樓房屋予上訴人甲○○、乙○○，約定於同年四月三十日辦
    理交屋及房地所有權移轉登記手續，上訴人於簽約當時即交付面額共計六百萬元
    之十四紙支票與賣方代理人洪正尚，支付上訴人二人應支付之價款，詎屆期被上
    訴人及寶皇公司未依約履行，迨至八十六年六月二十四日，上訴人乙○○至寶皇
    公司與洪正尚接洽，雙方合意解除契約，洪正尚表明願將買賣價金全部退還，但
    僅退還一百九十萬元，尚餘四百一十萬元未為退還，依民法第二百五十九條規定
    ，被上訴人應返還價金；退步而言，縱認八十六年六月二十四日合意解除契約不
    合法，上訴人亦已於八十八年九月四日向寶皇公司及被上訴人為解除契約之意思
    表示，被上訴人亦應返還未還價金等情，求為命被上訴人給付上訴人甲○○一百
    零二萬五千元，上訴人乙○○三百零七萬五千元，暨均自八十八年九月五日起至
    清償日止按週年利率百分之五計算之利息之判決（上訴人超過之利息請求經第一
    審判決敗訴，後雖曾聲請不服，惟嗣已減縮上訴範圍，不為上訴）。
二、被上訴人則以：伊從未授權寶皇公司或洪正尚與上訴人簽訂買賣契約，亦從未受
    領任何價金，伊雖曾交付印章與洪正尚，惟係委託辦理土地分割事宜，洪某自不
    得以之與上訴人簽訂契約，況買賣價額低於市價甚多，本件買賣之真實性實有可
    議等語，資為抗辯。
三、查寶皇公司法定代理人之父洪正尚於八十六年一月二十九日以屋主寶皇公司、地
    主被上訴人代理人身分，分別與上訴人甲○○、乙○○簽訂買賣契約，出售一八
    號四樓、五號一樓房地，上訴人交付面額共計六百萬元之十四紙支票以支付價金
    ，惟寶皇公司及被上訴人並未依約於同年四月三十日交屋及為房地所有權移轉登
    記，上訴人嗣於八十八年九月四日以存證信函向寶皇公司及被上訴人為解除契約
    之意思表示等事實，有土地登記簿謄本、不動產買賣契約書二件、洪正尚之收據
    、台北國際商業銀行五股分行（○八九）北商銀股字第三二三號函、存證信函在
    卷可證（原審卷九至一七頁、一九頁、二七至三○頁、本院卷(二)一六七頁、本院
    卷(三)五四頁、八九至九二頁）。茲被上訴人雖抗辯並未授權洪正尚簽約，不同意
    其代理，買賣契約對其不生效力云云，查簽約當日被上訴人本人並未到場，係洪
    正尚聲稱被上訴人委託其處理相關事宜，代理訂約等情，雖據上訴人自承，並與
    證人洪正尚所述相符，惟被上訴人對系爭買賣契約書印文之真正並不爭執，證人
    洪正尚於原審及本院均證稱：伊代理寶皇公司與被上訴人簽約，向被上訴人買受
    土地，該土地原係被上訴人與其弟共有，於八十三間辦理分割事宜，乃交付印章
    與伊辦理分割登記，其後因伊欲申請建造執照，必須土地所有人之同意，故迄未
    交還印章，嗣用於系爭不動產買賣契約書上；被上訴人出售土地予寶皇公司時，
    係由其子廖銘輝代理，簽系爭契約時亦經廖銘輝同意等語（原審卷一○六頁、本
    院卷(一)三頁反面）。被上訴人於洪正尚被訴未經同意，以被上訴人名義出售與系
    爭房屋同社區房地以詐欺款項之案件中作證亦證稱：「土地我賣清的，我整筆賣
    的，我有同意用我名義去賣，印章我交待被告（洪正尚）的」「交待被告去辦過
    戶用的」，並於法官詢問有否同意在買賣契約書上蓋其印章時明確答稱「有同意
    」等語（前開案卷八○頁）。參酌被上訴人係由其子廖銘輝代理與洪正尚訂立土
    地買賣契約，將土地售予洪正尚，（見土地買賣契約，原審卷六二頁），寶皇公
    司與其他客戶侯何興、侯金水、侯頂、林李碧玲於八十五年十一、十二月間所簽
    房屋買賣契約書上被上訴人之印文與系爭買賣契約相符。（本院卷(一)二五至二六
    頁一一六至一二一頁），可知被上訴人交付系爭印章予洪正尚，不僅授權洪正尚
    辦理土地分割登記、申請建造執照事宜，更授權洪正尚代理出售系爭土地並移轉
    登記予他人甚明。被上訴人雖抗辯刑事庭筆錄不實，但無法證明係出於錯誤，自
    不容任意否認，所辯並不足採，應認洪正尚代理出售土地予上訴人，曾經被上訴
    人授權，其效力應及於被上訴人。又系爭二戶房地之買賣，均係由上訴人各自與
    地主及建商簽訂契約，契約內僅記載房地總價，並未分別標明房屋與基地之價款
    各若干，是寶皇公司與被上訴人係對上訴人負同一債務，其給付並不可分，依民
    法第二百九十二條之規定，應對上訴人負連帶責任。
四、又上訴人主張兩戶合計六百萬元，每戶價格多少係由賣方調配，伊已支付六百萬
    元價金，於賣方無法履行後與洪正尚協商解約，洪正尚退還一百九十萬元，尚餘
    四百一十萬元價金未還等情，被上訴人雖然否認，並辯稱：上訴人並未證明已支
    付價金，且價格偏低，買賣顯屬不實云云，惟查上訴人所主張付款及退款等事實
    ，業據洪正尚於本院證述明確（本院卷(一)七三頁反面），並有前述台北國際商業
    銀行五股分行函件及上訴人支付執票人票款後收回之票據影本可參（本院卷(三)證
    物袋）。上訴人買受系爭房屋基地面積為前述四四三號、四四四號土地應有部分
    各三二分之一，核計為五三．八七五平方公尺，依臺灣桃園地方法院民事執行處
    函送之桃園縣政府土地價格鑑定書所示，基地每平方公尺為四萬二千元，每戶之
    地價即為二百二十六萬二千七百五十元，再依桃園縣龜山鄉公所之房屋鑑定書所
    示，系爭房屋每平方公尺之單價為五千一百三十五元（本院卷(三)第九頁），系爭
    房屋每戶屋價即為四十三萬零八百七十七元，則每戶房地總價為二百六十九萬三
    千六百二十七元，兩戶即為五百三十八萬七千二百五十四元，而一八號四樓房地
    價格為一百五十萬元雖較鑑定價格為低，惟其他客戶侯何興、侯金水、侯頂、林
    李碧玲所購之同面積二或三樓房地之價格均為一百九十萬元，亦低於鑑定價格，
    況五號一樓價格為四百五十萬元，高出鑑定價格甚多，是上訴人主張係其同時購
    買兩戶總價六百萬元，由賣方調配各戶之價格，且已付清價款，當屬實情，被上
    訴人所辯，並不足採。
五、上訴人提出洪正尚退款之字據，主張曾於八十六年六月二十四日與洪正尚合意解
    除契約云云，但依證人洪正尚所言，系爭房、地之出賣人分別為寶皇公司、被上
    訴人，洪正尚僅代理渠等為買賣行為，並無證據證明有代為合意解除契約之權限
    ，是上訴人主張已於前開時日合意解除契約，即屬無據。又系爭房地，其中五號
    一樓房地遭重覆出賣予林李碧玲，房屋部分於八十六年六月十一日辦畢移轉登記
    ，基地部分經其訴請移轉登記獲勝訴判決確定，亦於同年月二十八日據以辦理移
    轉登記完竣，另一棟則於同年月十九日遭查封房屋，有建物及土地登記簿謄本可
    稽（本院卷(二)一四頁、二七、二八、四五、一一一頁）。寶皇公司與被上訴人既
    已給付不能而無從履約，上訴人即有解除契約之權利。其於八十八年九月三日以
    存證信函向寶皇公司及被上訴人為解除契約之意思表示，渠等於翌日收訖，有存
    證信函及回執附卷可佐（本院卷(二)五至七頁），是於八十八年九月四日始發生解
    除契約之之效力。
六、本件契約既經解除，上訴人請求出賣人依民法第二百五十九條之規定返還價金，
    自屬有據。而依前所述，寶皇公司與被上訴人就系爭契約對上訴人應負連帶責任
    ，茲洪正尚已退還上訴人一百九十萬元，尚餘四百一十萬元未還，上訴人請求被
    上訴人返還上訴人甲○○一百零二萬五千元、乙○○三百零七萬五千元【410 ×
    （150÷600）＝0000000，410×（450÷600）＝0000000】，暨均自八十八年九
    月五日起至清償日止，按週年利率百分之五計算之遲延利息，即屬有理。原審為
    上訴人此部分請求敗訴之判決，尚有未洽。上訴意旨指摘原判決此部分不當，求
    予廢棄，為有理由，爰予廢棄改判。兩造陳明願供擔保聲請為宣告准、免假執行
    之宣告，亦無不合，並酌定相當擔保金額分別准許之。
七、據上論結，本件上訴為有理由。依民事訴訟法第四百五十條、第七十八條、第四
    百六十三條、第三百九十條第二項、第三百九十二條，判決如主文。
中      華      民      國     八十九   年      五      月     三十     日
                                臺灣高等法院民事第五庭
                                    審判長法  官  黃  熙  嫣
                                          法  官  蔡  芳  齡
                                          法  官  黃  小  瑩
右正本係照原本作成。
如不服本判決，應於收受送達後二十日內向本院提出上訴書狀，其未表明上訴理由者
，應於提出上訴後二十日內向本院補提理由書狀（均須按他造當事人之人數附繕本）
上訴時應提出委任律師或具有律師資格之人之委任狀；委任有律師資格者，另應附具
律師及格證書及釋明委任人與受任人有民事訴訟法第四百六十六條之一第一項但書或
第二項（詳附註）所定關係之釋明文書影本。
中      華      民      國     八十九   年      六      月      二      日
                                          書記官  李  佳  樺
附註：
民事訴訟法第四百六十六條之一（第一項、第二項）：
對於第二審判決上訴，上訴人應委任律師為訴訟代理人。但上訴人或其法定代理人具
有律師資格者，不在此限。
上訴人之配偶、三親等內之血親、二親等內之姻親，或上訴人為法人、中央或地方機
關時，其所屬專任人員具有律師資格並經法院認為適當者，亦得為第三審訴訟代理人
。


司法院資訊處製作；財團法人民間司法改革基金會備份。
